臺灣嘉義地方法院民事判決　九十年度家訴字第一五號
　　原　　　告　甲○○○
　　被　　　告　乙○○
右當事人間請求給付扶養費用事件，本院判決如左：
    主      文
被告應自民國九十年四月二十七日起，至原告死亡之日止，按月於每月末日給付原告
新台幣伍仟元。
原告其餘之訴駁回。
訴訟費用由被告負擔三分之二，餘由原告負擔。
本判決第一項，被告自民國九十年四月三十日起至九十一年四月三十日止應給付原告
扶養費之部分，得假執行。
    事    實
甲、原告方面：
一、聲明：
（一）被告應給付原告新台幣（下同）三十萬元，暨自起訴狀送達翌日即民國九十年
      四月二十七日起至清償日止，按年息百分之五計算之利息。
（二）被告應自起訴狀送達翌日即九十年四月二十七日起至原告死亡之日止，按月給
      付原告五千元。
二、陳述：
（一）被告為原告與先夫陳長日所收養之養子，依法與原告之關係與婚生子女同，原
      告之夫陳長日死亡時，被告亦與原告所親生之子陳良顯共同繼承陳長日之遺產
      。
（二）原告現年為七十五歲，被告為原告之直系血親卑親屬，理應對原告盡法定之扶
      養義務，惟被告自七十年各自分家後，原告即均由陳良顯獨自撫養，被告未曾
      支付原告分文扶養費用。
（三）按國人平均每人民間消費支出，依行政院主計處統計處統計於八十八年為二十
      四萬九千五百十二元，以此作為原告每年應受扶養費用之基準，應頗為妥適，
      而依九十年八月十一日之親屬會議內容，被告應給付原告如聲明（一）、（二
      ）所示之扶養費。
（四）又該親屬會議之內容已於九十年十月四日鈞院言詞辯論時當庭交予被告，被告
      未依民法第一千一百三十七條之規定向法院聲訴，已逾三個月期限，則親屬會
      議之決議效力已告確定，是被告迄未依決議內容給付原告扶養費，原告即有訴
      訟請求給付之必要。再本訴起訴後，至原告過世之日止，原告仍須持續由被告
      暨原告其他子女共同扶養，又參照被告先前未曾扶養過原告之情形觀之，本訴
      提起後亦難預期被告會自動履行，顯有到期不履行之虞。
三、證據：提出讓渡證、國民所得統計摘要、工作證、親屬會議記錄各一件、戶籍謄
    本九件為證。
乙、被告方面：
一、聲明：駁回原告之訴。
二、陳述：被告曾經拿撫養費予原告，且原告說被告買房子，生活困苦，不需要拿撫
    養費予原告，但何時曾拿撫養費予原告，被告已不復記憶；被告雖願意支付撫養
    費，惟被告現無工作，無法撫養原告，且原告可搬至與被告同住，由被告就近照
    顧。
三、證據：提出診斷證明書一件為證。
丙、本院依職權向財政部臺灣省南區國稅局民雄稽徵所查詢被告最近三年申報所得資
    料及歸戶財產資料。
    理　　由
甲、程序方面：
    原告起訴聲明請求被告應給付其三十一萬一千八百九十元及自九十年四月二十七
    日起，至其死亡之日止，按月給付原告五千一百九十八元。迨於九十一年一月二
    十四日具狀，就上開三十一萬一千八百九十元部分聲明減縮為三十萬元，另就上
    開五千一百九十八元部分聲明減縮為五千元，核其嗣後所為之聲明均僅係減縮應
    受判決事項之聲明，核與民事訴訟法第二百五十五條第一項第三款規定尚無不合
    ，自無庸經被告之同意即得為之。
乙、實體方面：
一、查本件原告主張被告為原告與先夫陳長日所收養之養子，依法與原告之關係與婚
    生子女同，原告之夫陳長日死亡時，被告亦與原告所親生之子陳良顯共同繼承陳
    長日之遺產。而原告現年為七十五歲，被告為原告之直系血親卑親屬，理應對原
    告盡法定之扶養義務，惟被告自七十年各自分家後，原告即均由陳良顯獨自撫養
    ，被告未曾支付原告分文扶養費用。按國人平均每人民間消費支出，依行政院主
    計處統計處統計於八十八年為二十四萬九千五百十二元，以此作為原告每年應受
    扶養費用之基準，應頗為妥適，而依九十年八月十一日之親屬會議內容，被告應
    給付原告如上述聲明（一）、（二）所示之扶養費。又該親屬會議之內容已於九
    十年十月四日鈞院言詞辯論時當庭交予被告，被告未依民法第一千一百三十七條
    之規定向法院聲訴，已逾三個月期限，則親屬會議之決議效力已告確定，是被告
    迄未依決議內容給付原告扶養費，原告即有訴訟請求給付之必要。再本訴起訴後
    ，至原告過世之日止，原告仍須持續由被告暨原告其他子女共同扶養，又參照被
    告先前未曾扶養過原告之情形觀之，本訴提起後亦難預期被告會自動履行，顯有
    到期不履行之虞，為此請求被告給付扶養費等情；被告則以：被告曾經拿撫養費
    予原告，且原告說被告買房子，生活困苦，不需要拿撫養費予原告，但何時曾拿
    撫養費予原告，被告已不復記憶；被告雖願意支付撫養費，惟被告現無工作，無
    法撫養原告，且原告可搬至與被告同住，由被告就近照顧等語資為抗辯。
二、按「養子女與養父母之關係，除法律另有規定外，與婚生子女同。」、「直系血
    親相互間，互負扶養之義務。」、「負扶養義務者有數人時，直系血親卑親屬係
    第一順序履行義務之人；負扶養義務者有數人而其親等同一時，應各依其經濟能
    力，分擔義務。」、「受扶養權利者，以不能維持生活而無謀生能力者為限。前
    項無謀生能力之限制，於直系血親尊親屬，不適用之。」、「因負擔扶養義務而
    不能維持自己生活者，免除其義務。但受扶養權利者為直系血親尊親屬或配偶時
    ，減輕其義務。」、「扶養之程度，應按受扶養權利者之需要與負扶養義務者之
    經濟能力及身分定之。」、「扶養之方法，由當事人協議定之；不能協議時，由
    親屬會議定之。」民法第一千零七十七條、第一千一百一十四條、第一千一百一
    十五條第一、三項、第一千一百一十七條、第一千一百一十八條、第一千一百一
    十九條、一千一百二十條分別定有明文。經查：
（一）原告主張被告為原告與其先夫陳長日所收養之養子，原告之夫陳長日死亡時，
      被告亦與原告所親生之子陳良顯共同繼承陳長日之遺產等事實，業據其提出讓
      渡證、親屬會議記錄各一件、戶籍謄本九件為證，並為被告所不爭執，應堪信
      為真實。又原告另主張被告自七十年各自分家後，原告即均由陳良顯獨自撫養
      ，被告未曾支付原告分文扶養費用之事實，被告雖辯稱曾經拿扶養費予原告，
      且原告說被告買房子，生活困苦，不需要拿扶養費予原告；又被告雖願意支付
      撫養費，惟被告現無工作，無法撫養原告云云，惟非但悉為原告否認在卷，且
      被告亦自承何時曾拿扶養費予原告，其已不復記憶等語（見本院九十年五月二
      十四日言語辯論筆錄），而被告亦未能舉證證明其為真實，則其前開辯解，即
      難採信為真實；況經本院依職權向財政部臺灣省南區國稅局民雄稽徵所查詢被
      告最近三年申報所得資料及歸戶財產資料，被告雖最近三年未辦理綜合所得稅
      結算申報，惟其名下尚有一筆土地（嘉義縣梅山鄉○○段二三三二號）、一棟
      房屋（嘉義縣梅山鄉○○村○○鄰○○街九四號）、一部車輛（車牌號碼：Ｒ
      Ｔ－七一五五號），有財政部臺灣省南區國稅局民雄稽徵所九十年六月二十一
      日南區國稅民雄服字第九○○○八一二五號函附卷可稽，是被告主張其無能力
      負擔原告之扶養費云云，亦不足憑採。
（二）本件原告主張被告自八十五年四月起至九十年四月止未給付其生活費，以每月
      五千元計算，被告共積欠其三十萬元之事實，固據其提出親屬會議記錄一件為
      證，惟該三十萬元係屬過去已發生之債務，且原告既自承之前其均與陳良顯同
      住，是上開費用均由陳良顯負擔等語明確（見九十一年二月二十五日言詞辯論
      筆錄），則此項費用已隨原告年紀漸長及由另一扶養義務人陳良顯代為給付扶
      養費後，不再有受扶養之必要甚明，是本件雖經親屬會議之決議，被告應給付
      原告三十萬元，然此項費用請求權人應由原告之子陳良顯另循其他訴訟標的法
      律關係起訴主張，乃原告竟仍以自己名義請求被告應給付其此部分扶養費三十
      萬元，顯係欠缺為訴訟標的法律關係要件，不應准許。
（三）又原告主張被告應自九十年四月二十七日起，至原告死亡之日止，按月給付其
      扶養費五千元之事實，已據其提出國民所得統計摘要、工作證、親屬會議記錄
      各一件及戶籍謄本九件為證。按第一千一百二十九條所定有召集權之人，對於
      親屬會議之決議，有不服者，得於三個月內向法院聲訴，民法第一千一百三十
      七條定有明文。又民法第一千一百二十條所謂「扶養之方法」有二，一為迎養
      於扶養義務人之家，一為支給一定生活必需品或費用，後者有定期給付與不定
      期給付，及設定養贍財產而供扶養權利人使用收益等各種方法（戴炎輝、戴東
      雄合著「中國親屬法」八十九年五月修訂版第五四一、五四二頁參照）。本件
      原告於九十年八月十一日業依民法第一千一百三十一條之規定經親屬會議決議
      被告應自九十年四月二十七日起，至原告死亡之日止，按月給付其扶養費五千
      元，有親屬會議記錄一件附卷可按，而被告未於三個月內向法院聲明不服乙情
      ，亦據被告當庭是認在卷（見本院九十一年二月二十五日言詞辯論筆錄），是
      被告自有依上開親屬會議決議之內容對原告負扶養之義務。本院審酌原告共有
      二子（即被告與陳良顯）、二女（陳麗珠、陳含笑），又依目前社會經濟狀況
      與一般國民生活水準，並參酌行政院主計處統計八十八年國民所得統計摘要國
      民平均每人民間消費支出每年為二十四萬九千五百十二元，平均每月約為二萬
      七百九十三元，再依被告之身分、經濟能力及原告之經濟能力等一切情況，認
      原告主張其每月所需之扶養費為二萬元，被告應負擔四分之一即每月五千元，
      自屬適當。故原告經親屬會議之決議，請求判命被告應按月給付其五千元扶養
      費，即為有理由，應予准許。
三、從而，原告請求被告應給付三十萬元，暨自起訴狀送達翌日即九十年四月二十七
    日起至清償日止，按年息百分之五計算之利息為無理由，應予駁回；而其請求被
    告應自起訴狀送達翌日即九十年四月二十七日起至原告死亡之日止，應按月給付
    原告五千元，為有理由，應予准許。
四、因本案事證已臻明確，兩造其餘主張陳述及所提之證據，均毋庸再予審酌，附此
    敘明。
五、按命履行扶養義務之判決，就起訴前最近六個月及訴訟中履行期已到之部分，法
    院應依職權宣告假執行，觀諸民事訴訟法第三百八十九條第一項第二款規定甚明
    。本件主文第一項所命被告應自九十年四月二十七日起，至原告死亡之日止，按
    月於每月末日給付原告五千元之部分，乃命履行扶養義務之判決【其中自九十年
    四月三十日至九十一年四月三十日止給付扶養費部分（9+4=13，5000×13=65000
    ）】，屬訴訟中履行期屆至之部分，自應由本院就原告勝訴部分，依職權宣告假
    執行如主文第四項所示，併此敘明。
六、據上論斷，原告之訴為一部有理由、一部無理由，依民事訴訟法第七十九條但書
    、第三百八十九條第一項第二款，判決如主文。
中　　　華　　　民　　　國　　九十一　　年　　　五　　　月　　　八　　　日
~B臺灣嘉義地方法院家事法庭
~B　　法　官　黃仁勇
右為正本係照原本作成
如對本判決上訴應於判決送達後廿日內向本院提出上訴狀
中　　　華　　　民　　　國　　九十一　　年　　　五　　　月　　　九　　　日
~B　　書記官　沈秀鈴
